【裁判字號】    92,自,69
【裁判日期】    920424
【裁判案由】    侵占
【裁判全文】
臺灣臺南地方法院刑事判決                            九十二年度自字第六九號
    自  訴  人    大眾機車行即乙○○
    自訴代理人    甲○○
    被      告    丙○○
右列被告因侵占案件，經自訴人提起自訴，本院判決如左：
    主  文
丙○○無罪。
    理  由
一、自訴意旨略以：被告丙○○於民國九十一年九月二十八日就自訴人所有車牌號碼
    ＬＶ八─八九七號光陽牌機車乙輛，與自訴人簽訂機車租售合約書，約定付款方
    式共分十二期，前十一期為租金，最後一期為價金，另依契約書第三條後段約定
    ：「．．．於上開分期價款未全數繳納前，上開標的物所有權仍歸甲方（即自訴
    人）所有。」、第六條前段約定：「另乙方（即被告）保證非經甲方同意不得將
    標的物轉租、出借、典當、質押、擔保融資或出售．．．」、及第七條約定：「
    雙方合意若乙方有一期分期款項未給付或兌現，視為乙方違約，乙方並同意以該
    違約日作為甲方終止上開標的物租售合約日，甲方無需再為催告或發函終止租約
    ，甲方並得隨時隨地自行取回及任意處分上開標的物，無需經乙方同意或知會乙
    方。」，惟被告竟自第三期起即違約拒絕繳納分期款項，並將該輛機車轉售與他
    人，依上開約定，雙方合約已然終止，被告係屬無權占有自訴人所有之光陽牌機
    車。因認被告涉犯刑法第三百三十五條第一項之侵占罪嫌。
二、按犯罪事實應依證據認定之，無證據不得推定其犯罪事實；又不能證明被告犯罪
    者，即應諭知無罪之判決，刑事訴訟法第一百五十四條、第三百零一條第一項分
    別定有明文。又告訴人之告訴係以使被告受刑事追訴為目的，是其陳述是否與事
    實相符，仍應調查其他證據以資審認。最高法院六十九年台上字第一五三一號判
    例可資參照。又刑法第三百三十五條第一項之侵占罪，須行為人意圖為自己不法
    之所有，而侵占自己持有他人之物，犯罪始能成立。
三、本件自訴人認被告丙○○涉犯前揭侵占罪嫌，無非係以被告自第三期違約拒絕繳
    納分期款項，依上開約定，雙方合約已然終止，被告即屬無權占有其所有之上開
    機車，且被告復將該輛機車轉售與他人而未能依約返還該機車，此外，並有大眾
    機車行機車租售合約書、被告簽發之本票、存證信函暨送達回證附卷（詳本院卷
    第五頁至第八頁）可稽，為其所憑論據。訊之被告固不否認於前揭時間，訂立機
    車租售合約書向自訴人購買上開機車，並於繳交二期款項後，自第三期起即未再
    繳納分期款項，復將該輛機車轉售與他人而未能依約返還該機車與自訴人之事實
    ，惟辯稱：伊因經濟困難，所以才未按期繳納分期款項等語。
四、經查：查被告丙○○於九十一年九月二十八日與自訴人簽訂之大眾機車行租售合
    約書第三條約定：「付款方式：分十二期，前六期每期六千七百五十元整，後五
    期每期四千四百元（最後一期為標的物買賣價金其餘各期為租金）．．．。」乙
    情，固有上揭合約書、本票影本各一紙在卷足憑。然觀之上揭約定，分期付款共
    十二期，前十一期為租金，最後一期為買賣價金一節以觀，則被告與自訴人所簽
    訂之契約，其真意究係租賃或買賣，已非無疑。又該契約書第七條約定：「雙方
    合意若乙方有一期分期款項未給付或兌現，視為乙方違約，乙方並同意以該違約
    日作為甲方終止上開標的物租售合約日，甲方無需再為催告或發函終止租約，甲
    方並得隨時隨地自行取回及任意處分上開標的物，無需經乙方同意或知會乙方。
    」等語，率然免除自訴人以意思表示終止租約或解除買賣契約之責任，除對於他
    方當事人顯失公平外，且違背終止契約或解除契約之形成權行使應以意思表示為
    之之性質，此定型化條款是否有效，亦不無疑問。且該合約書第四條復約定：「
    雙方合意標的物之品質，以交付、驗收時標的物之現況為準，甲方不負任何標的
    物之瑕疵擔保及保養、維修服務責任自甲方交付標的物日起，所有任何有關使用
    標的物之必要或有益、無益費用均與甲方無關，應由乙方自行負責。」等語，核
    與民法第四百二十三條出租人應負租賃物之保持使用收益之規定相悖。另觀之前
    揭合約書第三條之約定，若僅最後一期為買賣價金，其餘均為租金，則租金未免
    過高，而買賣價金則相對過於便宜。基上，被告與自訴人所簽訂之契約，實際上
    應係分期付款買賣契約，被告每期所繳納者均係機車之分期款，而自訴人為避免
    被告未按期繳納款項，故以上開租售合約書之定型化契約，作為日後得向法院對
    被告提出刑事告訴之工具而已，足認兩造間係機車之買賣契約關係無誤。
五、綜上所述，本件被告既係因買賣之法律關係，而占有使用該機車，其主觀上尚難
    認有不法所有之意圖，縱然未依約繳納分期款項，被告所為亦與刑法侵占罪之構
    成要件不符，本件應純屬民事糾葛，自訴人自應循民事途徑解決。此外，復查無
    其他積極證據，足資證明被告有自訴人指訴之侵占犯行，本件不能證明被告犯罪
    ，自應為被告無罪之諭知。
據上論斷，應依刑事訴訟法第三百四十三條、第三百零一條第一項，判決如主文。
中      華      民      國      九十二    年      四    月    二十四    日
              臺灣臺南地方法院刑事第七庭
                                              審判長法官  鄧希賢
                                                    法官  鄭燕璘
                                                    法官  陳金虎
右正本證明與原本無異。
如不服本判決，應於判決送達後十日內，向本院提出上訴狀。
中      華      民      國      九十二    年      四    月    二十四    日
                                              書  記  官  楊建新


司法院資訊處製作；財團法人民間司法改革基金會備份。
